【裁判字號】    99,上易,58
【裁判日期】    990810
【裁判案由】    不動產所有權移轉登記
【裁判全文】
臺灣高等法院臺中分院民事判決  99年度上易字第58號
上  訴  人  庚○○
            乙○○
            丙○○○
            己○○
            癸○○
            寅○○
            丑○○
            辛○○○
            甲○○
共      同
訴訟代理人  陳鎮律師
            林佐偉律師
複  代理人  李淑娟律師
被  上訴人  壬○○
訴訟代理人  陳姿君律師
複  代理人  蔡宜宏律師
上列當事人間請求不動產所有權移轉登記事件，上訴人對於民國
98年11月27日臺灣彰化地方法院97年度訴字第618號第一審判決
提起上訴，本院於99年7月27日言詞辯論終結，判決如下：
    主  文
原判決廢棄。
被上訴人應將坐落台北縣新莊市○○段第342號，權利範圍為四
分之一土地及門牌號碼為台北縣新莊市○○路57號1樓即台北縣
復興段第六○三建號，權利範圍為全部之建物移轉登記為上訴人
庚○○、乙○○、丙○○○、己○○、癸○○、寅○○、丑○○
、辛○○○、甲○○及被上訴人為公同共有。
第一審（新台幣壹萬肆仟肆佰陸拾肆元）、第二審訴訟費用（裁
判費、證人旅費共貳萬貳仟柒佰零陸元）合計萬柒仟壹佰柒拾
元由被上訴人負擔。
    事實及理由
一、上訴人起訴主張略以：上訴人庚○○、乙○○、丙○○○、
    己○○、癸○○、寅○○、丑○○、辛○○○及甲○○（以
    下稱上訴人庚○○等九人）於民國（下同）80年5月1日與被
    上訴人之母親王蒂羚（原姓名王春美）共同合夥出資購買座
    落台北縣新莊市○○段第342地號土地，權利範圍4分之1，
    及其上建號第603號建物，即門牌號碼為台北縣新莊市○○
    路57號1樓之房地（整編前為新莊市○○路103巷48號1樓房
    地，下稱系爭房地）及其他8筆房地作為合夥經營私立惠光
    幼稚園之用，其中上訴人庚○○、乙○○、丙○○○、己○
    ○、癸○○、寅○○、丑○○、辛○○○及訴外人蔡金蒼等
    人各佔百分之10之股權，其餘王蒂羚及甲○○各佔百分之5
    之股權，並經由全體股東同意將系爭房地信託登記予被上訴
    人之母王蒂羚名下，但系爭房地之所有權實際上係屬全體投
    資人所有，系爭房地之所有權狀並統一由專責人員負責管理
    。歷10餘年後，因為部分合夥股東死亡、更易，而由上訴人
    庚○○、乙○○、丙○○○、己○○、寅○○、丑○○、辛
    ○○○各佔百分之10股權，上訴人癸○○佔百分之20股權，
    上訴人甲○○、被上訴人之母王蒂羚各佔百分之5股權，且
    合夥契約中並無約定此合夥關係可以繼承。嗣王蒂羚於97年
    1月13日死亡，其與上訴人等人前開合夥關係結束，詎系爭
    房地竟由其繼承人即被上訴人辦妥登記繼承，為無法律上原
    因，卻享有登記之利益，致系爭房地之真正所有權人即上訴
    人等合夥人受有損害，爰依民法第687條第1款及第179條前
    段，合夥及民法不當得利法律關係之規定，求為判命被上訴
    人應將坐落台北縣新莊市○○段第342號，權利範圍為4分之
    1土地及將門牌號碼為台北縣新莊市○○路57號1樓即台北縣
    復興段第603建號，權利範圍為全部之建物及門牌號碼為台
    北縣新莊市○○路57號1樓即台北縣復興段第603建號，權利
    範圍為全部之建物，移轉登記為上訴人庚○○等九人與被上
    訴人為公同共有之判決。原審駁回上訴人之訴，上訴人提起
    上訴，上訴聲明：(一)原判決廢棄；(二)被上訴人應將坐落台北
    縣新莊市○○段第342號，權利範圍為4分之1土地移轉登記
    為上訴訴人庚○○等九人與被上訴人為公同共有；(三)被上訴
    人應將門牌號碼為台北縣新莊市○○路57號1樓即台北縣復
    興段第603建號，權利範圍為全部之建物，移轉登記為上訴
    訴人庚○○等九人與被上訴人為公同共有。
二、被上訴人則以：上訴人等所提出80年5月1日協議書，其內容
    係由當事人協議之本文，附件為股東資金明細表、股東名冊
    及持有股數表，共分3張書面組成，其中僅股東名冊及持有
    股數表有當事人蓋章，依民法規定蓋章雖與簽名有同等效力
    ，但此處當事人蓋章也只能證明股東名冊及持股數量的證明
    ，難以證明有其他之約定（例如本件信託移轉系爭房地之約
    定）。又本文與附件之接頁也無合夥當事人蓋騎縫章，尚難
    單憑據有瑕疵之協議書為上訴人有利之認定。上訴人雖提出
    台北縣新莊郵局804號存證信函，試圖間接證明被上訴人之
    母王蒂羚與上訴人等9人共同於91年7月15日同意將系爭房地
    出租予私立惠光幼稚園，以推斷該租賃契約並非被上訴人之
    母王蒂羚獨自可作主處分，惟可疑的是被上訴人之母王蒂羚
    與上訴人等9人既與私立惠光幼稚園締結租賃契約，何以上
    訴人不直接以原租賃契約證明該事實存在，竟然以一紙存證
    信函自圓其說，勉強證明，故未見任何租賃契約字據及收付
    款證明，亦難令人信服。上訴人等9人所提出惠光幼稚園「
    房屋租金收入及費用支出明細表」，該明細表係記載惠光幼
    稚園從97年1月23日至97年12月20日止之房屋租金收入及費
    用支出明細表，惟被上訴人之母王蒂羚於97年1月13日已死
    亡，上訴人理應證明被上訴人之母王蒂羚死亡前與上訴人等
    9人共同出租系爭房地並收取租金，最直接之證據即是原租
    賃契約書與被上訴人之母王蒂羚生前之租賃收付證明，上訴
    人等9人卻捨此而不用，竟提供被上訴人之母死亡後之上開
    房屋租金收入及費用支出明細表作為付款證明，著實可疑。
    另上訴人所提之存證信函內僅載有台北縣新莊市○○路57號
    1、2樓，並未提及3樓，故此存證信函得否為證據，顯然可
    疑。其實乃被上訴人之母王蒂羚生前於76年9月23日即購買
    系爭房地並於76年10月6日完成移轉登記手續，而其既於97
    年1月13日死亡，則被上訴人自得依據民法第1138、1147、
    1148、1164條規定辦理分割繼承並於97年4月16日完成移轉
    登記，乃係有正當權源取得系爭房地等語置辯，答辯聲明：
    上訴駁回。
三、兩造不爭執事項：
  (一)被上訴人之母王蒂羚為私立惠光幼稚園之股東，其股份為百
    分之5，王蒂羚業於97年1月13日死亡。
  (二)系爭房地之所有權於67年11月23日以買賣為登記原因，移轉
    登記為陳黃阿井所有，至76年10月6日以買賣為登記原因，
    移轉登記為被上訴人之母王蒂羚所有，再於97年4月16日，
    以分割繼承為登記原因，移轉登記為被上訴人所有。
  (三)私立惠光幼稚園於69年5月20日經台北縣政府核准立案，園
    址為台北縣新莊市○○路113巷23號，創辦人為陳火寅，迄
    87年董事會改組，董事長為陳火寅，董事有陳黃阿井等人，
    立案園址確為新莊市○○路113巷21、23號及103巷48、50號
    ，整編後園址為新莊市○○路147巷21、23號及公園路55、
    57號。並有上訴人提出之股東名冊及持有股數表、土地、建
    物登記謄本、門牌改編證明書、建築改良物登記簿、台北縣
    政府函及惠光幼稚園立案證書、台北縣政府簡便行文表等影
    本在卷可稽，自可信為真正。
四、得心證之理由：
    上訴人主張系爭房地為上訴人與被上訴人之母合夥經營惠光
    幼稚園之合夥財產部分，固被上訴人否認，並以前詞置辯；
    經查：
  (一)上訴人提出之協議書，載明上訴人庚○○、乙○○、丙○○
    ○、己○○、癸○○、寅○○、丑○○、辛○○○、甲○○
    王春美共同合夥出資成立惠光幼稚園（股份詳如股東名冊）
    ，並購置不動產，雖不動產以個人名義登記，但實際係屬全
    體股東所共有，股東登記名義如要變動，需經全體股東同意
    ，其中新莊市○○路103巷48號1樓登記為王春美，2樓登記
    為庚○○之配偶子○○○，3樓登記為乙○○，同巷50號1樓
    登記為上訴人庚○○，2樓登記為丙○○○，3樓登記為寅○
    ○，113巷21號1樓登記為癸○○，23號登記為蔡茂錦，2樓
    登記為己○○名義，另據股東名冊約定甲○○及王春美為五
    股，其餘均為十股，王春美之五股乃自其父親蔡茂錦而來，
    登記所需資料亦自蔡茂錦交付得來等情，業據證人即書寫上
    開協議書之戊○○到庭結證屬實，並稱原所有股東均為一貫
    道親，證人子○○○亦證稱系爭房地原係一貫道場，伊名義
    登記之房地是屬於惠光幼稚園所有等語，二人在隔離訊問時
    所供情節相符，再參酌惠光幼稚園之不動產均登記股東所有
    ，亦符合常情，當屬可信。
  (二)系爭房地之所有權狀均非被上訴人保管，由上訴人庚○○等
    九人保管，其稅捐亦由庚○○繳納，有上訴人庚○○提出附
    在台灣板橋地方法院檢察署97年度偵字第28118號偵查卷宗
    可憑，亦為被上訴人所不否認，被上訴人固又稱伊母親死亡
    後發現伊母親房間零亂不堪，言下之意認為係其阿姨癸○○
    整理時取走云云，惟為上訴人否認，查被上訴人於警訊中承
    認伊父母親離異，由父親監護，近十年間僅有電話聯絡，未
    有實際見面，於97年間經向三重稽徵處查詢得悉有系爭房地
    等情，自己母親以資源回收亦不否認，足見與其母親親情淡
    薄，對於其母親有無與他人合夥及系爭房地之來龍去脈亦不
    清楚，不若上訴人庚○○等九人表示明確，已堪認為上訴人
    之主張為真實；再參以上訴人甲○○為被上訴人祖母，上訴
    人癸○○為被上訴人之阿姨，上訴人庚○○為被上訴人舅舅
    ，均與被上訴人關係至為密切，若非屬實，豈有聯合他人侵
    害被上訴人之理？是上訴人主張系爭房地為合夥財產堪信為
    真實。
五、從而，上訴人庚○○等九人訴請被上訴人應將系爭房地移轉
    登記為上訴人庚○○等九人與被上訴人為公同共有。為有理
    由，應予准許，原審所為上訴人敗訴之判決，於法尚有未洽
    ，自屬不能維持。上訴論旨指摘原判決不當，求為廢棄改判
    ，非無理由，爰判決如主文所示。
六、本件為判決之事項已臻明確，兩造其餘攻擊、防禦方法核不
    影響判決結果，無逐一論述之必要，於此敘明。
據上論結，本件上訴為有理由，依民事訴訟法第450條、第78條
，判決如主文。
中    華    民    國    99    年    8     月    10    日
                民事第五庭    審判長法  官  童有德
                                    法  官  古金男
                                    法  官  鄭金龍
以上正本係照原本作成。
不得上訴。
                                    書記官  姚錫鈞
中    華    民    國    99    年    8     月    10    日
                                                      Ｓ

司法院資訊處製作；財團法人民間司法改革基金會備份。
